臺灣高雄地方法院民事判決　　　　　　　95年度訴字第3475號
原　　　告　合作金庫商業銀行股份有限公司
法定代理人　乙○○
訴訟代理人　甲○○
　　　　　　何曜男律師
被　　　告　丙○○
　　　　　　戊○○
共　　　同
訴訟代理人　利美利律師
當事人間分配表異議之訴事件，本院於民國96年5 月3 日言詞辯
論終結，判決如下：
    主  文
本院九十三年度執字第二九六八三號強制執行事件，於民國九十
五年九月十一日製作之分配表，表一所載被告丙○○受分配之債
權額新台幣參佰壹拾柒萬玖仟伍佰捌拾玖元，應予剔除，不列入
分配。
訴訟費用由被告負擔。
    事實及理由
一、本件原告之法定代理人原為吳繁治，嗣於民國95年12月31日
    變更為乙○○，此有原告所提行政院95年12月22日函可稽（
    見本院卷第114 頁），茲由原告具狀聲明由乙○○承受訴訟
    ，核無不合，應予准許。
二、原告主張：被告戊○○及其子即訴外人涂益豐向中國農民銀
    行股份有限公司（下稱農民銀行）借款新台幣（下同）4000
    萬元，自90年1 月24日起即未能繳納本息，經原告於90年12
    月18日取得支付命令為執行名義，聲請對被告戊○○之財產
    求償，並以本院93年度執字第29683 號強制執行被告戊○○
    之財產。詎被告戊○○為逃避清償責任，竟與被告丙○○通
    謀而為虛偽意思表示，以其積欠被告丙○○300 萬元借款本
    息為由，而於90年10月29日，由被告戊○○提供其所有坐落
    高雄縣岡山鎮○○段620 之1 、628 地號土地（下稱系爭土
    地），共同設定本金最高限額300 萬元之抵押權予被告丙○○，並辦妥抵押權設定登記。嗣經本院民事執行處拍賣被告
    戊○○所有之系爭土地及不動產後，於95年9 月11日作成分
    配表，被告丙○○以對於被告戊○○有上開抵押債權本息合
    計3,179,589 元為由，而優先分配上開金額。惟被告丙○○
    乃係被告戊○○所僱用之工人，並無財產可借款予被告戊○○，該抵押債權乃為虛假，被告間並無債權債務存在，所為
    設定抵押權行為亦係通謀虛偽所為，乃屬無效，被告丙○○
    自不得參與分配。又農民銀行已於95年間與原告合併，農民
    銀行為消滅銀行，原告為存續銀行，原農民銀行之權利義務
    由原告概括承受，為此，依強制執行法第41條第1 項規定提
    起本件分配表異議之訴等情。並聲明求為判決如主文所示。
三、被告則以：被告戊○○及其子涂益豐向原告借款時，已提供
    坐落高雄縣岡山鎮○○段620 、627 地號土地及高雄縣岡山
    鎮○○○路○段256 號建物，設定抵押權予原告為足額擔保
    ，系爭土地並非上開借款之擔保，原告係在第2 次聲請強制
    執行時始將系爭土地聲請併付拍賣，實與上開借款無涉，被
    告戊○○本有自由處分之權利。且被告戊○○倘為避免原告
    追償，大可直接將系爭土地移轉予第三人，並無設定最高限
    額300 萬元抵押權予被告丙○○之必要，原告主張上開抵押
    權設定乃被告通謀而為虛偽表示，並無理由。又被告丙○○
    因在被告戊○○經營之養豬場工作約30年，平日除由被告戊○○供被告丙○○吃住外，其工作薪資均由被告戊○○保留
    ，故為保障被告丙○○之薪資債權，被告戊○○乃將系爭土
    地設定最高限額300 萬元之抵押權予被告丙○○，嗣被告丙○○取得支付命令為執行名義，而於本院93年度執字第2968
    3 號執行中陳報債權額參與分配，並無不合，原告主張被告
    間之債權乃屬虛構，與事實不符等語，資為抗辯。並均聲明
    ：原告之訴駁回。
四、兩造不爭執之事項：
（一）被告戊○○及其子涂益豐向原告（前為農民銀行）借款40
      00萬元，自90年1 月24日起即未能繳納本息，經原告於90
      年12月18日取得支付命令為執行名義，聲請本院以91年度
      執字第13489 號執行被告戊○○所有坐落高雄縣岡山鎮○○段620 、627 地號土地及高雄縣岡山鎮○○○路○段
      256 號建物，惟經拍賣後因無人應買而未受償，原告再於
      93年6 月8 日聲請本院以93年度執字第29683 號強制執行
      被告戊○○上開不動產及系爭土地。
（二）被告二人於90年10月2 日就系爭土地簽定抵押權設定契約
      ，由被告戊○○設定最高限額300 萬元抵押權予被告丙○○，並於同年10月29日完成設定登記。
（三）被告丙○○乃係被告戊○○所長期僱用之工人，在被告戊○○經營之養豬場工作，並寄居於被告戊○○之戶籍內。
五、本件應予審究之爭點：被告間就系爭土地設定抵押權之行為
    及其所擔保之債權，是否為通謀虛偽意思表示所為？
六、本院就爭點之判斷如下：
（一）按表意人與相對人通謀而為虛偽意思表示者，其意思表示
      無效，民法第87條第1 項前段定有明文；而所謂通謀虛偽
      意思表示，指表意人與相對人相互明知為非真意之表示而
      言，此有最高法院51年台上字第215 號判例意旨可資參照
      。本件被告戊○○固於90年10月2 日與被告就系爭土地簽
      定抵押權設定契約，由被告戊○○設定最高限額300 萬元
      之抵押權予被告丙○○，並於同年10月29日完成設定登記
      ，此有系爭土地之土地登記謄本、抵押權設定契約書及抵
      押權登記申請書可稽（見本院卷第10、11頁、第28至31頁
      ）。而被告丙○○於系爭土地執行中向執行法院陳報債權
      額時，係表示因被告戊○○向其借款300 萬元，然未能依
      約履行給付利息之約定，尚積欠本金300 萬元及利息181,
      500 元，經被告丙○○向被告戊○○核發支付命令確定等
      情，並提出借據及本票各1 紙為證，此經本院調取93年度
      執字第29683 號執行卷宗核閱屬實，並有上開借據及本票
      附卷可稽，則依此判斷，被告戊○○之所以設定抵押權予
      被告丙○○，乃係為擔保其積欠被告丙○○300 萬元借款
      之本息。然而，被告二人事後就系爭土地設定抵押權之原
      因，則於本院改稱因被告丙○○在戊○○經營之養豬場工
      作約30年，為保障被告丙○○之薪資債權，被告戊○○乃
      將系爭土地設定抵押權予被告丙○○，核與被告丙○○所
      述之借款債權明顯不符，是被告間究有無債權存在，已非
      無疑。又觀諸被告所簽立之借據及抵押權設定契約書，其
      上記載利息以年利率3 ％計算、違約金以20％為計算標準
      ，清償日期為98年10月1 日等情，惟被告丙○○卻於本院
      承認並未約定向被告戊○○收取利息及違約金，亦未看過
      該借據及本票，其不知道被告戊○○有以系爭土地設定抵
      押權予被告丙○○等語（見本院卷第59至61頁），且被告
      丙○○乃係被告戊○○所僱用之工人，此為被告所不爭執
      ，被告丙○○並無任何財產，亦有財政部國稅局財產歸屬
      資料清單可佐（見本院卷第104 之4 頁），則被告丙○○
      既無任何財產存在，如何能借款予其雇主即被告戊○○，
      堪認被告戊○○有向被告丙○○借款300 萬元乙事，應屬
      虛假。另參以被告戊○○設定抵押權之時間為90年10月29
      日，惟其自90年1 月24日起即未能繳納向原告借款之本息
      ，當時已未能繳納積欠原告之借款達9 個月之久，然被告
      戊○○竟以所有系爭土地設定最高限額300 萬元之抵押權
      予被告丙○○，以擔保上開虛偽借款債權，並由被告丙○○向執行法院陳報其對於被告戊○○有上開借款本息存在
      ，而就執行之系爭土地參與分配，由此顯見被告二人均無
      設定抵押權之真意，被告戊○○顯係為規避清償責任，始
      與被告丙○○通謀，將其所有系爭土地虛偽設定抵押權予
      被告丙○○甚明。準此，原告主張被告就系爭土地設定抵
      押權及其所擔保之債權，均係通謀虛偽表示所為，即屬有
      據，堪可採信。
（二）被告雖抗辯因丙○○在戊○○經營之養豬場工作約30年，
      為保障被告丙○○之薪資債權，被告戊○○乃將系爭土地
      設定抵押權予被告丙○○云云。惟倘被告戊○○設定抵押
      權之目的乃為擔保被告丙○○之薪資債權，又何需以被告
      戊○○有向被告丙○○借款而未能清償為由，並提出借據
      及本票向執行法院陳報債權額。又參以被告丙○○為被告
      戊○○所長期僱用之工人，然被告二人並未約定每月之薪
      資若干，而係由被告戊○○提供被告丙○○吃住，若被告
      丙○○需要用錢時，才向被告戊○○領取零用錢，此為被
      告二人所是認（見本院卷第64、89頁）。再依證人即辦理
      系爭土地抵押權設定之丁○○代書於本院證述：伊不知道
      被告丙○○之薪資300 萬元如何計算出來，是被告戊○○
      告訴伊要這樣寫，伊並未與丙○○接觸等語（見本院卷第
      63、64頁），是以被告二人既未約定被告丙○○每月應得
      之薪資若干，則被告戊○○如何計算被告丙○○工作30年
      之薪資即為300 萬元。佐以被告丙○○自承當時並不知被
      告戊○○以系爭土地供其設定抵押權（見本院卷第60頁）
      ，及被告戊○○所以會設定金額300 萬元之抵押權予被告
      丙○○，乃係依系爭土地之價值為依據，此為被告戊○○
      所是認（見本院卷第89頁），故被告抗辯被告丙○○對於
      被告戊○○有300 萬元之薪資債權，其以系爭土地設定抵
      押權乃為保障被告丙○○之薪資債權，尚難認為真實，不
      足採取。至證人丁○○雖證稱：依個人經驗，被告戊○○
      未給付被告丙○○薪資，伊認為就是借錢，所以才建議簽
      立借據、本票來設定抵押權云云，然借款與薪資乃屬不同
      之債，倘被告戊○○確有積欠被告丙○○薪資，自無簽立
      借據以表示為借款之必要，是證人丁○○所述顯與常情有
      違，並不足為被告有利之認定。
（三）又被告抗辯被告戊○○向原告借款時已提供他筆不動產為
      足額擔保，系爭土地並非被告戊○○向原告借款之擔保品
      ，其有自由處分之權利，且倘被告戊○○為避免原告追償
      ，自可直接將系爭土地所有權移轉予他人，並無設定抵押
      權予被告丙○○之必要云云。查，本件系爭土地雖非被告
      戊○○向原告借款4000萬元所提供設定抵押權之擔保，然
      被告戊○○既自90年1 月24日起即未能繳納借款本息，倘
      上開供擔保之不動產經原告聲請拍賣執行後不足清償借款
      ，則其所有之系爭土地即有被原告聲請執行之可能，尚難
      以系爭土地非被告戊○○向原告借款之擔保，即謂被告無
      虛偽設定抵押權之行為。又被告戊○○為避免清償責任，
      而將所有系爭土地移轉予他人而脫產，或與被告丙○○就
      系爭土地通謀虛偽設定抵押權以擔保假債權，均可達到目
      的，自不因被告戊○○未將系爭土地移轉予他人，即可推
      認其無與被告丙○○通謀而為虛偽設定抵押權之行為，故
      被告以此抗辯其等並無通謀而為虛偽表示行為，洵無可取
      。
七、綜上所述，被告間就系爭土地所為之設定抵押權行為及其所
    擔保之債權，乃係通謀虛偽意思表示所為，均屬無效，從而
    ，被告丙○○對於執行債務人即被告戊○○之債權既為虛假
    ，則原告提起本件分配表異議之訴，請求本院93年度執字第
    29683 號強制執行事件，於95年9 月11日作成分配表之表一
    內，被告丙○○所受分配3,179,589 元債權額，應予剔除，
    而不列入分配，即有理由，應予准許。
八、本件事證已臻明確，兩造其餘陳述及攻擊防禦方法，經本院
    審酌後認與判決結果無影響，爰不再予贅述，併予敘明。
九、據上論結，本件原告之訴為有理由，依民事訴訟法第78條、
    第85條第1 項前段，判決如主文。
中　　華　　民　　國　　96　　年　　 5　　月　　17　　日
                      民事第二庭法　官　吳俊龍
正本係照原本作成。
如不服本判決，應於送達後20日內，向本院提出上訴狀並表明上
訴理由，如於本判決宣示後送達前提起上訴者，應於判決送達後
10日內補提上訴理由書（須附繕本）。
中　　華　　民　　國　　96　　年　　 5　　月　　17　　日
                                書記官  邱秋珍
